【裁判字號】    98,上訴,2450
【裁判日期】    981224
【裁判案由】    殺人未遂
【裁判全文】
臺灣高等法院臺中分院刑事判決        98年度上訴字第2450號
上  訴  人
即  被  告  丁○○
                      7號
選任辯護人  陳銘釗律師
上列上訴人因殺人未遂案件，不服臺灣苗栗地方法院98年度訴字
第367號中華民國98年9月16日第一審判決（起訴案號：臺灣苗
栗地方法院檢察署97年度偵字第3879號），提起上訴，本院判決
如下：
    主  文
原判決撤銷。
丁○○殺人未遂，貳次，各處有期徒貳年柒月，扣案之西瓜刀壹
把沒收。應執行有期徒刑肆年拾月，扣案之西瓜刀壹把沒收。
    事  實
一、丁○○因受酒精及安非他命等物質影響引發器質性精神障礙
    ，致丁○○知覺理會、判斷作用、自由決定意思之能力及行
    為控制能力減弱。而於民國97年8 月11日12時20分許，在苗
    栗縣三義鄉○○村○鄰○○路55號因幻覺及被害妄想，竟基
    於殺人之犯意，持其所攜帶西瓜刀朝足以致命之丙○○頭部
    砍擊，惟為丙○○避開而僅砍及丙○○之左側臉部及左耳，
    致丙○○受有左側頭部併左耳軟骨撕傷之傷害。丙○○隨即
    朝屋內逃避，適甲○○由該屋之廚房出來，丁○○見甲○○
    轉而朝甲○○頭部砍擊，經甲○○本能以手臂扺擋而受傷後
    ，隨即朝樓上逃避時，丁○○再尾隨砍擊甲○○頭部，致甲○○受有頭皮及左上肢深部撕裂傷之傷害。嗣丁○○欲往外
    逃逸，甲○○回身抓住丁○○而與丁○○發生拉扯，致丁○○所持西瓜刀掉落於地，並經丙○○舉起椅子作勢朝丁○○
    丟擲時，丁○○隨即騎乘056-BTK號重型機車逃離現場，始
    未得逞，丁○○乃將其所騎乘之上述機車置於三義鄉雙潭村
    山區。嗣經警以案發處附近監視畫面循線於同日18時20分許
    ，在丁○○位於苗栗縣三義鄉雙潭村3鄰雙連潭53之17號住
    處，查獲丁○○，扣得丁○○犯案時所著衣褲及鞋子，另於
    丙○○、甲○○上述住處門前屋簷下扣得前述西瓜刀1把。
二、案經丙○○訴由苗栗縣警察局苗栗分局報告臺灣苗栗地方法
    院檢察署檢察官偵查起訴。
    理  由
壹、證據能力部分：
一、按被告以外之人於審判外之言詞或書面陳述，除法律有規定
    者外，不得作為證據；被告以外之人於審判中有下列情形之
    一，其於檢察事務官、司法警察官或司法警察調查中所為之
    陳述，經證明具有可信之特別情況，且為證明犯罪事實之存
    否所必要者，得為證據：一、死亡者。二、身心障礙致記憶
    喪失或無法陳述者。三、滯留國外或所在不明而無法傳喚或
    傳喚不到者。四、到庭後無正當理由拒絕陳述者；該言詞或
    書面陳述，雖不符刑事訴訟法第159條之1至第159條之4之規
    定，而經當事人於審判程序同意作為證據，法院審酌該言詞
    陳述或書面陳述作成時之情況，認為適當者，亦得為證據；
    當事人、代理人或辯護人於法院調查證據時，知有刑事訴訟
    法第159條第1項不得為證據之情形，而未於言詞辯論終結前
    聲明異議者，視為有前項之同意，刑事訴訟法第159條第1項
    、第159條之3、第159條之5分別定有明文。核其立法理由在
    於傳聞證據未經當事人之反對詰問予以核實，乃排斥其證據
    能力。惟當事人如放棄對原供述人之反對詰問權，於審判程
    序表示同意該等傳聞證據可作為證據，此時，法院除認該傳
    聞證據欠缺適當性外，自可承認其證據能力。又當事人、代
    理人或辯護人於調查證據時，知有刑事訴訟法第159條第1項
    不得為證據之情形，卻表示「對於證據調查無異議」、「沒
    有意見」等意思，而未於言詞辯論終結前聲明異議者，應視
    為已有將該等傳聞證據採為證據之同意（參見最高法院94年
    度臺上字第2976號判決意旨）。
二、本件檢察官、被告及辯護人於審判期日，對本案之全部證據
    之證據能力均不爭執，復於審判期日就本院提示之證據於言
    詞辯論終結前，均未就所調查之證據主張有刑事訴訟法第15
    9 條不得為證據之情形，本院審酌該等證據作成時，亦無不
    適當之處，是參考上開最高法院判決要旨，應視為已有將該
    等傳聞之證據採為證據之同意，本案經調查之證據均有證據
    能力。
貳、實體部分：
一、訊之被告丁○○對於有於上開時地持西瓜刀砍丙○○、甲○○，致丙○○受有左側頭部併左耳軟骨撕傷，甲○○受有頭
    皮及左上肢深部撕裂傷之傷害等情不諱，核與證人即告訴人
    丙○○、甲○○、警員徐文賢等人於警訊及偵查中證述情節
    相符，並有中國醫藥大學附設醫院診斷證明書二紙附卷可稽
    ，此外，復有西瓜刀1把、被告丁○○犯案時所著衣褲及鞋
    子扣案可憑，又有被害人甲○○、丙○○之前述診斷證明書
    、照片、車籍資料在卷可考。足證被告自白部份與事實相符
    ，堪予採信。
二、惟被告否認有殺人未遂犯行，辯稱：伊行為當時有幻聽幻覺
    ，我不曉得為何去砍人，沒有辦法控制自己，屬行為時因精
    神障礙，致不能辨識行為違法且欠缺依其辨識而行為之能力
    ，依法應屬不罰云云。惟查：
  (一)被告丁○○經檢察官送行政院衛生署苗栗醫院做精神鑑定結
    果認：綜合被告丁○○之過去生活史、疾病史、身體狀況、
    精神狀態及心理評估結果，認其係一「器質性精神病」、「
    安非他命濫用」及「酒精依賴」之個案。被告丁○○於犯行
    時，因酒精或安非他命造成之幻聽（有幾個女生的聲音罵他
    ，叫他去死）、被害妄想（路人要害他）等精神病症狀影響
    而出現傷人行為，之後又因情緒震驚、衝動控制力差而出現
    自傷行為。易言之，酒精及安非他命等物質引發的器質性精
    神病此精神障礙可能使被告丁○○知覺理會、判斷作用、自
    由決定意思之能力及行為控制能力減弱，可能致使被告丁○○依其辨識而行為之能力顯著減低而導致其犯罪行為。因被
    告丁○○於犯案後知騎車躲避至山區且之後出現自傷行為，
    故被告丁○○應能辨識其行為違法。但其聽幻覺、衝動控制
    力差、中下智能等症狀，可能使告丁○○依其辨識而行為之
    能力顯著減低而導致其犯罪行為，此有行政院衛生署苗栗醫
    院98年3月2日苗醫社字第09 80000012號函及函附之精神鑑
    定報告書各1份在卷可佐（參偵卷第29至35頁）。
  (二)被告選任辯護人雖以鑑定報告以被告於犯案後知騎車躲避至
    山區且之後出現自傷行為，故被告丁○○應能辨識其行為違
    法。實係以被告犯案行為後推論被告犯案時之精神狀態，然
    被告不知為何要砍人，於砍人後，被告至附近山中，於聽幻
    覺的影響下，拿刀砍手及脖子。在痛的刺激下，神智略為清
    醒後返家，沒多久警察就找上門了等語，可見被告於行為時
    係處在非清醒之聽幻覺之心理狀態，否則不會有因驚嚇而清
    醒之情形發生，因認有再送鑑定之必要，且由上論述認被告
    於行為時已因精神障礙，致其辨識行為違法且依其辨識而行
    為之能力欠缺，應屬不罰云云。惟查：
  1.按刑法第十九條規定，刑事責任能力，係指行為人犯罪當時
    ，理解法律規範，辨識行為違法之意識能力，與依其辨識而
    為行為之控制能力。行為人是否有足以影響意識能力與控制
    能力之精神障礙或其他心理缺陷等生理原因，因事涉醫療專
    業，固應委諸於醫學專家之鑑定，然該等生理原因之存在，
    是否致使行為人意識能力與控制能力欠缺或顯著減低之心理
    結果，係依犯罪行為時狀態定之，故應由法院依調查證據之
    結果，加以判斷。本件被告有器質性精神病既經行政院衛生
    署苗栗醫院鑑定在卷，且甚為詳實，被告上開生理原因之存
    在，是否致使其行為時意識能力與控制能力欠缺或顯著減低
    之心理結果，係依犯罪行為時狀態定之，故應由法院依調查
    證據之結果，加以判斷，自無再為鑑定之必要。
  2.被告雖患有器質性精神病，案發前有幻聽幻覺的狀況，但依
    據其於警詢、偵查時的陳述，其仍知悉持刀砍被害人甲○○
    的頭部、揮刀砍中被害人丙○○，於揮刀攻擊被害人甲○○
    、丙○○後，旋即逃離現場至前述山區，復知悉其殺人因自
    責而欲以菜刀自殘，但未成功，旋即步行回家後告知其母親
    自己殺了人等情。由此可見被告丁○○於案發當時，對於持
    刀砍擊被害人甲○○、丙○○2人乙節，實有認識且付諸於
    行動，並知悉其揮刀砍人的後果而有違法性之認識。再衡酌
    證人即警員徐文賢證稱：我們是在丁○○住家找到他，丁○○刀子遺留在現場，案發六小時後發現丁○○時，丁○○坐
    在沙發上，身上衣服還沒有換，看起來很疲倦，對話中有點
    恍神，但還能夠與我對答、溝通，不會有誤解的情形，問丁○○機車在那邊，丁○○說機車丟棄在山區，之後也是由丁○○帶我們到山區把機車找到，一次就找到，沒有到處折返
    找路的現象等語（參偵卷第16頁）。顯見被告丁○○於案發
    後6小時為警在其住處逮捕，與警員的對答、溝通均無問題
    ，且立即帶同警員至其停放機車處所，並無遲疑或折返找尋
    數次之情形，由此益見，被告丁○○於案發時、案發後，均
    知悉自己做了何事且有記憶，由被告丁○○於犯案後知騎車
    躲避至山區且之後出現自傷行為，故被告丁○○應能辨識其
    行為違法。但其聽幻覺、衝動控制力差、中下智能等症狀，
    可能使告丁○○依其辨識而行為之能力顯著減低而導致其犯
    罪行為，行政院衛生署苗栗醫院之鑑定，亦為相同之看法，
    有鑑定報告可資參按。至於被告於砍人後，被告至附近山中
    ，於聽幻覺的影響下，拿刀砍手及脖子，在痛的刺激下，神
    智略為清醒，僅係其拿刀砍手及脖子前較之前為清醒，並不
    能證明其行為時精神障礙，已致其辨識行為違法且依其辨識
    而行為之能力欠缺之程度，選任辯護人上開辯詞，自不足採
    。
  (三)綜上所述，本件被告罪證明確，犯行洵堪認定，應依法論科
    。
三、被告丁○○持鋒利的西瓜刀，朝被害人甲○○、丙○○的頭
    部砍擊，而頭部係人身體的要害部位，持利器攻擊人之頭部
    ，會造成被攻擊之人有死亡的可能，為被告丁○○所熟知的
    常理，其知悉此理復持西瓜刀砍擊被害人2人頭部，顯有殺
    人之犯意。核被告所為，係犯刑法第271條第1項、第2項之
    殺人未遂罪，其於上址持西瓜刀先後砍擊被害人丙○○、甲○○的頭部要害之殺人未遂行為，犯意個別，行為互殊，應
    予以分論併罰。。被告於行為時因精神障礙，致其辨識行為
    違法且依其辨識而行為之能力顯著降低，應依刑法第19條第
    2項規定，均遞減輕其刑。
四、原審以被告罪證明確，予以論罪科刑，固非無見，惟原判決
    之量刑係考量被告未與被害人2人達成和解、賠償被害人之
    損失等一切情狀，分別量處如原判決主文所示之刑。然被告
    已於98年11月19日與被害人丙○○、甲○○2人成立調解，
    並賠償被害人損害，此有調解書及匯款單附卷可稽，顯見其
    犯後態度良好，應予從輕量刑，原審未及審酌，即有可議，
    應由本院將原判決撤銷改判，爰審酌被告與被害人丙○○、
    甲○○2人素不相識，並無怨隙，竟因有幻聽、幻覺，而興
    起殺人之犯意，持西瓜刀砍擊被害人2人頭部要害，致被害
    人2 人分別受有上述傷害，雖因送醫急救而倖免於難，但其
    行為實不可取且惡性非輕。復斟酌被告犯罪的手段、否認犯
    行，惟已與被害人2人達成和解、賠償被害人之損失等一切
    情狀，分別量處如主文所示之刑，並定其應執行刑。扣案的
    西瓜刀1把，係被告所有供其犯上述2次殺人未遂罪之用，業
    據其供陳在卷，應依刑法第38條第1項第2款的規定沒收。至
    扣案之被告瑞於犯案時所著衣褲及鞋子，並非其犯本件殺
    人未遂罪所使用之物品或工具，自不得沒收，附此敘明。
據上論結，應依刑事訴訟法第369條第1項前段、第364條、第299
條第1項前段，刑法第271條第1項、第2項、第25條第2項、第19
條第2項、第51條第5款、第38條第1項第2款，判決如主文。
本案經檢察官乙○○到庭執行職務。
中    華    民    國    98    年    12    月    24    日
            刑事第四庭    審判長法  官  洪  耀  宗
                                法  官  許  文  碩
                                法  官  蔡 王 金 全
上列正本證明與原本無異。
如不服本判決應於收受送達後十日內向本院提出上訴書狀，其未
敘述上訴理由者，並得於提起上訴後十日內向本院補提理由書 (
均須按他造當事人之人數附繕本)「切勿逕送上級法院」。
                                書記官  金  珍  華
中    華    民    國    98    年    12    月    24    日


司法院資訊處製作；財團法人民間司法改革基金會備份。
